【裁判字號】    92,自,399
【裁判日期】    920923
【裁判案由】    違反著作權法
【裁判全文】
臺灣臺北地方法院刑事判決                          九十二年度自字第三九九號
    自  訴  人  丁○○  男  四.
    代  理  人  丙○○律師
                王歧正律師
                廖婉君律師
    被      告  甲○○  男  四.
                戊○○
                己○○
    共      同
    選任辯護人  許進德律師
                楊鴻基律師
                邵瓊慧律師
                李文娟律師
                張修誠律師
右列被告等因違反著作權法案件，經自訴人提起自訴，本院判決如左：
    主  文
戊○○非意圖營利而以重製之方法侵害他人之著作財產權，重製份數超過五份，處有
期徒刑肆月，如易科罰金，以參佰元折算壹日。重製之「殷非凡英文家教班高一化學
月考前整理」參仟柒佰壹拾貳份均沒收。
甲○○、己○○均無罪。
    事  實
一、戊○○係臺北市○○街○段五號五樓「陳建宏化學家教班（登記名稱：誼儒文理
    短期補習班）」之實際負責人（登記負責人：趙麗玉），該補習班以向學生收取
    費用，而教授高中二、三年級之物理、化學及生物課程為經營項目，詎戊○○為
    招攬學生，竟於民國九十二年三月十四日，在「陳建宏化學家教班」之內，將丁○○（筆名楊明）所創作「楊明化學高三總複習（上）」一書中如附件一所示之
    重點整理及題目詳解等著作，影印後重新編排，並打字貼上「殷非凡英文家教班
    高一化學月考前整理」、「陳建宏老師編」、「史上成績最優的化學班」、「本
    班連續四年蟬連全國化學榜首」、「陳建宏化學家教班」、「臺北市○○街○段
    五號五樓（02）00000000 、00000000」等文字，製作「殷非凡家教班高一化學
    考前整理」講義四頁（計二張，詳如附件二所示）後，影印三千八百份，而以重
    製之方式侵害丁○○之著作財產權；旋於翌日上午十時許，將該等重製完成之「
    殷非凡家教班高一化學考前整理」講義，送至台北市○○○路三十號四樓「殷非
    凡英文家教班」，放置於教室門口，贈送予不特定之學生使用，而以移轉所有權
    之方法散布著作重製物，而侵害丁○○之著作財產權。
二、案經丁○○提起自訴。
    理  由
一、訊據被告戊○○固供述其係「陳建宏化學家教班」之實際負責人，為替該家教班
    宣傳，影印製作上開「殷非凡家教班高一化學考前整理」三千八百份後，送往「
    殷非凡英文家教班」，贈送予不特定之學生取閱等情，惟矢口否認有何違反著作
    權法之犯行，辯稱：當時學校正要舉行期末段考，有一個在「殷非凡英文家教班
    」的學生打電話過來問我們有沒有高一基礎理化科目關於「水」單元的講義，我
    就去蒐集，在輔導老師抽屜那邊找到這份資料，就在上面加上我們補習班的抬頭
    ，拿去「殷非凡家教班」給學生，讓他們有需要的自己拿，我不知道是丁○○的
    著作云云。經查：
    （一）如附件一所示之重點整理及題目詳解，均係自訴人丁○○所編寫之語文著
          作一節，業據自訴人提出「楊明化學高三總複習（上）」一本附卷可稽，
          堪信為真；衡以該等重點整理在於介紹與「水」有關之化學知識，其區分
          「自然水處理法」及「水污染和檢驗」二單元，以文字、符號逐一介紹「
          水的淨化」、「硬水的軟化」、「水的純化」及「生化需氧量」、「化學
          需氧量」、「清潔劑在水中造成的污染」、「廢熱的污染」、「無機化學
          品的污染」等內容，無論自知識之整理、編排，或文字之使用觀之，均可
          知係經過作者相當程度之精神作用，始可創作之作品，該等題目詳解則利
          用化學式及文字說明，詳細解說各該題目之解答由來，其精神作用顯然亦
          達相當之程度，而足以表現作者之個性及獨特性，是上開重點整理及題目
          詳解，自屬自訴人所創作而應受著作權法保護之語文著作無訛。
    （二）被告戊○○所製作之「殷非凡家教班高一化學考前整理」，除自行變更部
          分重點整理之項目符號及題目詳解之題號之外，其餘全部內容均與「楊明
          化學高三總複習（上）」一書中如附件一所示之重點整理及題目詳解之內
          容相同，甚至字型、字體大小、文字間隔、行距、選用符號等，均一模一
          樣，明顯係自「楊明化學高三總複習（上）」一書剪貼編排，更改部分項
          目符號及題號後，製作所得之講義等情，有「楊明化學高三總複習（上）
          」一本及「殷非凡家教班高一化學考前整理」一份附卷可稽；是「殷非凡
          家教班高一化學考前整理」講義，係重製自訴人所創作「楊明化學高三總
          複習（上）」一書中如附件一所示之重點整理及題目詳解等語文著作之重
          製物之事實，應堪認定。
    （三）被告戊○○重製「殷非凡家教班高一化學考前整理」講義，進而贈閱不特
          定學生之目的，在於替其本身經營之「陳建宏化學家教班」宣傳一節，業
          據其供述在卷，核與該講義上印有「陳建宏老師編」、「史上成績最優的
          化學班」、「本班連續四年蟬連全國化學榜首」等宣傳文字，及「陳建宏
          化學家教班」之地址、電話「臺北市○○街○段五號五樓（02）00000000
          、00000000」之情形相符，是其使用自訴人著作之目的，顯然係為商業之
          目的甚明；參諸自訴人所創作前開著作之性質係供補習班教學營利使用，
          「殷非凡家教班高一化學考前整理」講義之全部內容均係重製於自訴人上
          開著作，且重製範圍占「楊明化學高三總複習（上）」同一單元內容之比
          例亦屬非低，顯然足以對於「楊明化學高三總複習（上）」一書之潛在市
          場產生影響等情，被告戊○○之重製行為非屬合理使用，其係以重製之方
          法侵害自訴人之著作財產權之事實，自亦堪認定。
    （四）至被告戊○○雖辯稱係自「陳建宏化學家教班」輔導老師之抽屜找到上開
          講義，其僅加上抬頭而已，不知係自訴人之著作云云，證人即「陳建宏化
          學家教班」之教師乙○○，亦配合證稱該份講義係某位學生持以請求講解
          後，其順手留下，放置於抽屜內云云。惟查證人乙○○於九十年間即離職
          服役當兵一節，業據其證述在卷，則被告戊○○豈有於證人乙○○離職一
          年多後，仍得於抽屜內取得乙○○隨手放置之物品之理？證人乙○○僅係
          為學生解答問題，何有離職一年多之後，仍得確認此份講義即係其自學生
          所取得之講義之可能？證人乙○○替學生解答問題後，何以不將講義返還
          學生，反而放置自己之抽屜？此份講義之內容，為何恰巧與被告戊○○所
          需要之進度相同？被告戊○○又豈有不擔心講義之內容失當或解答謬誤，
          破壞「陳建宏化學家教班」之名譽，而隨意自抽屜取得一份來路不明之講
          義，即大量製造三千八百份，提供「殷非凡英文家教班」學生作為宣傳之
          可能？參以證人乙○○於九十二年五月間退伍後，目前已返回「陳建宏化
          學家教班」任職之事實，亦據其證述明確，其自甚有迴護被告戊○○之動
          機無訛，是被告戊○○及證人乙○○該等與常理明顯不符，且動機可議之
          陳述，自分係卸責及迴護之詞，不足採信。此外，被告戊○○上開犯行，
          並據證人即「殷非凡英文家教班」班主任庚○○證述綦詳，且有戊○○出
          具之聲明書影本一紙在卷足稽，本件事證自臻明確，被告戊○○之犯行堪
          以認定。
二、被告戊○○犯罪後，著作權法業於民國九十二年七月八日修正公布，被告戊○○
    非意圖營利而以重製之方法侵害他人之著作財產權，重製份數超過五份之行為，
    原由舊法第九十一條第一項「擅自以重製之方法侵害他人之著作財產權」之規定
    所規範，新法改由第九十一條第二項「非意圖營利而以重製之方法侵害他人之著
    作財產權，重製份數超過五份」之規定加以處罰，比較舊法與新法之刑度，以新
    法較有利於行為人，爰依據刑法第二條第一項前段之規定，適用裁判時之修正後
    著作權法第九十一條第二項處斷。被告戊○○非意圖營利而以移轉所有權之方法
    散布重製物，散布份數超過五份之低度犯行，為其非意圖營利而以重製之方法侵
    害他人之著作財產權，重製份數超過五份之高度犯行所吸收，不另論罪。爰審酌
    被告戊○○重製自訴人丁○○著作物之份數雖高達三千七百一十二份，然其於九
    十二年三月十五日下午五時許接獲證人庚○○有關自訴人主張上開講義侵害其著
    作權之通知後，旋於同日傍晚取回講義三千七百一十二份等情，業據證人庚○○
    證述明確，並有收據影本一張在卷可稽，堪認犯罪所生損害尚非嚴重，又其犯罪
    之動機在於利用自訴人之著作製作講義，達其宣傳「陳建宏化學家教班」之目的
    ，而非銷售自訴人著作之重製物直接牟利，犯罪之動機、目的尚非惡劣，惟犯罪
    後迄未與自訴人達成和解，並勾串證人為不實之陳述，企圖逃避刑事責任，犯罪
    後態度不佳，及其犯罪之手段、品行、智識程度等一切情狀，量處如主文所示之
    刑，並諭知易科罰金之折算標準。被告戊○○重製之「殷非凡家教班高一化學考
    前整理」講義三千七百一十二份，係其犯修正後著作權法第九十一條第二項之罪
    ，因犯罪所得之所有物，爰依修正後著作權法第九十八條前段之規定宣告沒收。
    其餘贈送予不特定學生之「殷非凡家教班高一化學考前整理」講義八十八份，已
    非屬其所有之物，爰不另為沒收之諭知。
三、自訴意旨另以：被告甲○○係「陳建宏化學家教班」之負責人，將自訴人丁○○
    所創作「楊明化學高三總複習（上）」一書中如附件一所示之重點整理及題目詳
    解等著作內容，自行影印後重新編排，由擔任「陳建宏化學家教班」會計之被告
    己○○（被告甲○○之配偶、被告戊○○之胞姊）大量委外印製成「殷非凡家教
    班高一化學考前整理」講義（二紙四頁），於九十二年三月十五日，由被告戊○○送至台北市○○○路三十號四樓「殷非凡英文家教班」，放置於教室門口，贈
    一條第一項之罪嫌（自訴狀內另爰引著作權法第九十二條及第九十三條第一款、
    第三款，核與自訴之犯罪事實明顯無涉，本院不受自訴人所引用法條之拘束，爰
    不就此另行論述犯罪不成立之理由，合先敘明）。訊據被告甲○○、己○○堅決
    否認有何違反著作權法之犯行，被告甲○○辯稱：我不是「陳建宏化學家教班」
    的負責人，除了教授化學課之外，只負責延聘老師、教學研討、訓育工作，不負
    責編輯講義，且這件事情發生時我不在台北，並不知道戊○○影印、散發「殷非
    凡家教班高一化學考前整理」講義之事；被告己○○則辯稱：我不是「陳建宏化
    學家教班」的會計，大部分的時間都在家裡帶小孩，工讀生請假，才會去「陳建
    宏化學家教班」幫忙，做些點名之類的事情，這件事我事前完全不知道，發生事
    情之後，戊○○才告訴我等語。
四、按被告未經審判證明有罪確定前，推定其為無罪；犯罪事實應依證據認定之，無
    證據不得認定犯罪事實，刑事訴訟法第一百五十四條定有明文。又認定不利於被
    告之事實，須依積極證據，茍積極證據不足為不利於被告事實之認定時，即應為
    有利於被告之認定，更不必有何有利之證據；且刑事訴訟法上所謂認定犯罪事實
    之積極證據，係指適合於被告犯罪事實之認定之積極證據而言，雖不以直接證據
    為限，間接證據亦包括在內，然而無論直接或間接證據，其為訴訟上之證明，須
    於通常一般之人均不致有所懷疑，而得確信其為真實之程度者，始得據為有罪之
    認定，倘其證明尚未達到此一程度，而有合理之懷疑存在時，自不能以推測或擬
    制之方法，以為有罪裁判之基礎，最高法院著有三十年上字第八一六號、二十九
    年上字第三一０五號、七十六年台上字第四九八六號、四十年台上字第八六號等
    判例可資參照。經查，自訴人丁○○指稱被告甲○○及己○○分別係「陳建宏化
    學家教班」之負責人及會計等情，完全未提出任何積極證據為佐，已難遽信為真
    。次查，自訴人指訴被告甲○○及己○○分別有影印、編排及大量複製「殷非凡
    英文家教班高一化學考前整理」講義之行為，並無任何證據足資佐證，亦難信為
    真實。參諸被告戊○○上開重製、散布「殷非凡英文家教班高一化學考前整理」
    講義之行為，被告甲○○、己○○並不知情一節，業據被告戊○○供述明確，核
    與卷附聲明書及收據均由被告戊○○具名，而無被告甲○○、己○○姓名，及證
    人庚○○所結證本件均係被告戊○○與之接洽、連繫之情形相符，是於別無其他
    證據之情形下，揆諸前揭說明，自不得憑空認定被告甲○○及己○○亦參與被告
    戊○○上開以重製及移轉所有權散布之方式侵害自訴人著作財產權之犯罪。本件
    不能證明被告甲○○及己○○犯罪，依法應為無罪之諭知。
據上論斷，應依刑事訴訟法第三百四十三條、第二百九十九條第一項前段、第三百零
一條第一項，修正後著作權法第九十一條第二項、第九十八條前段，刑法
第二條第一項前段、第十一條前段、第四十一條第一項前段，罰金罰鍰提高標準條例
第二條，判決處刑如主文。
中      華      民      國      九十二    年      九    月    二十三    日
                                        臺灣臺北地方法院刑事第四庭
                                                  法  官    楊代華
右正本證明與原本無異。
如不服本判決，應於判決送達後十日內，向本院提出上訴狀。
                                                  書記官    廖純瑜
中      華      民      國      九十二    年      九    月    二十三    日
附錄本案論罪科刑法條全文：
修正後著作權法第九十一條
意圖營利而以重製之方法侵害他人之著作財產權者，處五年以下有期徒刑、拘役，或
併科新台幣二十萬元以上二百萬元以下罰金。
非意圖營利而以重製之方法侵害他人之著作財產權，重製份數超過伍份，或其侵害總
額按查獲時獲得合法著作重製物市價計算，超過新台幣三萬元者，處三年以下有期徒
刑、拘役，或科或併科新台幣七十五萬元以下罰金。
以重製於光碟之方法犯第一項之罪者，處五年以下有期徒刑、拘役，或併科新台幣五
十萬元以上五百萬元以下罰金。


司法院資訊處製作；財團法人民間司法改革基金會備份。
